臺灣臺中地方法院刑事判決　　　　　　　96年度訴字第1490號
公　訴　人　臺灣臺中地方法院檢察署檢察官
被　　　告　乙○○
　　　　　　　　　　（現另案於臺灣臺中監獄執行中）
上列被告因搶奪案件，經檢察官提起公訴（96年度偵字第6759號）
，本院判決如下：
    主    文
乙○○無罪。
    理    由
一、公訴意旨略以：被告乙○○曾因違反毒品危害防制條例案件
    ，為臺灣臺中地方法院判處有期徒刑7 月確定，於民國95年
    7 月12日執行完畢，復意圖為自己不法之所有，騎乘未懸掛
    車牌號碼之機車，在臺中縣市尋找做案目標，於96年1 月12
    日16時50分許，途經臺中縣霧峰鄉○○路與福新路口，見甲
    ○○騎乘機車趁其不備，自右後方搶走其放置機車腳踏板上
    之背包（內有現金新臺幣400 元、MP3 隨身聽、手機3 支、
    身分證、駕照、健保卡及學生證等）1 只。因認被告乙○○
    涉犯刑法第325 條第1 項之搶奪罪嫌云云。
二、按犯罪事實應依證據認定之，無證據不得認定犯罪事實；不
    能證明被告犯罪者，應諭知無罪之判決，刑事訴訟法第154
    條第2 項、第301 條第1 項分別定有明文。又認定不利於被
    告之事實，須依積極證據，苟積極證據不足為不利於被告事
    實之認定時，即應為有利於被告之認定，更不必有何有利之
    證據；認定犯罪事實所憑之證據，雖不以直接證據為限，間
    接證據亦包括在內，然而無論直接或間接證據，其為訴訟上
    之證明，須於通常一般之人均不致有所懷疑，而得確信為真
    實之程度者，始得據為有罪之認定，若其關於被告是否犯罪
    之證明未能達此程度，而有合理性懷疑之存在，致使無從形
    成有罪之確信，根據「罪證有疑，利於被告」之證據法則，
    即不得遽為不利於被告之認定。再事實之認定，應憑證據，
    如未能發現相當證據，或證據不足以證明，自不能以推測或
    擬制之方法，以為裁判之基礎。又刑事訴訟法第161 條第1
    規定：檢察官就被告犯罪事實，應負舉證責任，並指出證明
    之方法。因此，檢察官對於起訴之犯罪事實，應負提出證據
    及說服之實質舉證責任。倘其所提出之證據，不足為被告有
    罪之積極證明，或其指出證明之方法，無從說服法院以形成
    被告有罪之心證，基於無罪推定之原則，自應為被告無罪判
    決之諭知（最高法院分別著有30年上字第816 號、76年臺上
    字第4986號、40年臺上字第86號、92臺上字128 號判例可資
    參照）。
三、公訴人認被告乙○○涉有上開搶奪罪嫌，無非係以告訴人即
    證人甲○○於警詢、偵查中之證詞，資為主要論據。訊據被
    告乙○○堅詞否認上開犯行，辯稱：伊不曾搶奪被害人甲○
    ○，應該是被害人認錯人了，應不為罪等語。經查：
(一)按告訴人與被告係處於對立地位，其提起告訴，係以使被告受
  刑事訴追為目的，是其指訴是否與事實相符，仍應調查其他證
  據以資審認（最高法院92年度臺上字第1878號判決參照）。又
  按現行刑事訴訟法並無關於指認犯罪嫌疑人、被告程序之規定
  ，如何經由被害人、檢舉人或目擊證人以正確指認犯罪嫌疑人
  ，自應依個案之具體情形為適當之處理。為提高指認的正確度
  ，並預防指認錯誤之發生，法院就偵查過程中所實施之第一次
  指認，應綜合指認人於案發時所處之環境，是否足資認定其確
  能對犯罪嫌疑人觀察明白、認知犯罪行為人行為之內容，其事
  後依憑個人之知覺及記憶所為之指認是否客觀可信，而非出於
  不當之暗示等事項，為事後審查，倘指認過程中可能形成記憶
  污染、誤導判斷，即不得遽為不利被告之認定。
(二)證人即告訴人甲○○先於96年1 月12日警詢中指稱：「我是於
  96年1 月12日16時50分許，騎乘機車行經臺中縣霧峰鄉○○村
  ○○路與新厝路口，遭一名騎乘未懸掛車牌深綠色重機車歹徒
  ，由我後右側搶走我放置於機車腳踏板上咖啡色耐吉側背包乙
  只，得手後往中投方向逃逸」、「歹徒1 人、男性、年約30歲
  左右、膚黑、瘦高、瓜子臉、身高約170 公分，穿著紫色風衣
  、白色半罩安全帽（無面罩）」等語；又於96年1 月18日於警
  詢中指訴：「（問：現分局內有查獲4 名搶奪案之嫌疑人，請
  你指認嫌疑人紀錄表內6 名之人頭相片，指認有無當日搶奪你
  皮包之犯嫌？）相片中第二排編號四之人，就是當日搶奪我皮
  包之人」、「（問：經查編號四之人年籍資料為乙○○）你與
  其是否認識？有無結怨或糾紛？）不認識，無結怨或糾紛」、
  「（問：你如何確認編號四乙○○之人，就是當日搶奪你皮包
  之男子？）當日我遭搶當時，歹徒有看我一眼，且當時我與歹
  徒面對面互看」等語；復於偵查中指述：「（問：有無看到歹
  徒？）有看到，但不是在庭的乙○○，我看到的比較瘦，而且
  瘦很多」、「（警察是怎叫你指認的？）是一個騎機車的人搶
  我，警察叫了六個人坐在前面讓我指認」、「（問：為何在警
  察說是在庭的乙○○搶你的？）搶我的人臉比較瘦，雙頰比較
  凹陷」、「（提示警局彩色照片，問：何人搶你？）乙○○」
  等語，足認告訴人當時係憑著警員所提示之彩色照片而指認出
  行搶之人後，警員再告知告訴人照片上之人即被告乙○○，告
  訴人遂依警員上開所述，指認行搶之人為被告乙○○，並非告
  訴人一開始見到被告乙○○本人即指認出被告乙○○為行搶之
  人甚明，則本案告訴人在指認過程中或有受到誤導判斷之可能
  ，又參酌照片因攝影角度問題與本人長相難免存有誤差或失真
  ，故僅憑照片而為指認，其可靠性實屬可疑。
(三)復參諸告訴人於本院審理中到庭具結證述：「（問：你有無近
  視？）有，大約300 或500 度，也有散光」、「（問：你騎機
  車有無戴安全帽？）有的，我戴半罩式有擋風鏡的安全帽」、
  「（問：那天【96年1 月12日】有無戴安全帽、眼鏡？）有的
  。也是戴我今天戴的眼鏡」、「我當天騎機車包包放在腳踏板
  上，天氣很好、白天、視線良好，發現有一部機車騎在我旁邊
  ，我還可以看到那個人邊騎邊搶我的皮包，我當時跟後座的同
  學在講話」、「（問：從你看到搶你的人到他搶你的東西有多
  久時間？）速度很快」、「（問：你有無看到搶你的人的正面
  ？）我看到側面，但是可以看到側面的眼睛的一個角度，而且
  那個男生有戴安全帽，是半罩式白色安全帽的」、「（問：你
  看到那個人身上有無特徵？）他騎的是墨綠色的125 機車，沒
  有戴眼鏡，穿白色風衣」、「（問：你能否確定當庭的被告是
  否搶你的男子？）看起來不像」、「（問：你能否確定你在警
  局指認照片上的人就是搶你的人？提示警卷第9 頁）是的，我
  當時指認的照片是彩色的。我現在看照片跟在庭的被告，覺得
  在庭的被告不像照片上的人」等語綦詳，足見告訴人並無法確
  定被告乙○○本人為搶犯，並認為被告乙○○本人與其在警局
  所指認之照片上之人不像甚明，益徵被告乙○○是否為本案行
  搶之人委有疑義。再者，參酌告訴人上開證詞，告訴人本身有
  300 至500 度之近視，並有散光，遭搶當時告訴人頭戴半罩式
  有擋風鏡之安全帽，行搶者亦戴半罩式之安全帽，且行搶之時
  間很短暫，告訴人又僅見到行搶者之側面，而事發當時為白日
  較短之冬季黃昏時候，依當時無預期之突發情況下，告訴人突
  遭搶奪，必然受到不小驚嚇，告訴人是否能在瞬間清楚記憶行
  搶者面貌，恐有疑義，更何況世上面貌相似者，尚非鮮見，僅
  以見到行搶者之側面，去推敲行搶者之正面長相，益增誤認之
  可能。又告訴人先前於警局係指訴行搶者穿紫色風衣，於本院
  審理中則稱穿白色風衣，前後所述不一，衡情，行搶者離去時
  ，告訴人猶可見到其背影，且衣服面積較大，則告訴人對行搶
  者所穿之衣服應有較深之記憶，惟就此部分，告訴人猶有記憶
  不一之處，準此，告訴人對瞬間驚鴻一瞥之臉孔，若有誤認，
  亦屬可能。
(四)本案除告訴人之指訴外，並未在被告乙○○身上或住處查扣告
  訴人遭搶之財物，亦無其他證據足以證明被告乙○○有於上開
  時、地搶奪告訴人皮包之犯行。而告訴人之指訴如前所述，既
  尚存有合理之懷疑，在罪疑唯輕之原則下，自難遽論被告乙○
  ○即為搶奪告訴人之人，其理至明。
四、綜上所述，公訴人所舉之證據，尚不足以使一般人產生被告
    乙○○有搶奪行為之確信，此外，本院復查無其他積極證據
    ，足資證明被告乙○○有何公訴人所指搶奪之犯行，揆諸前
    揭說明，既不能證明被告乙○○犯罪，依法自應為其無罪之
    諭知。
據上論斷，應依刑事訴訟法第301條第1項，判決如主文。
中　　華　　民　　國　　96　　年　　7 　　月　　31　　日
                  刑事第十五庭  審判長法　官　曾佩琦
                                      法　官　郭瑞祥
                                      法　官　蔡美華
上正本證明與原本無異。
如不服本判決，應於送達後十日內向本院提出上訴狀（須附繕本
），上訴於臺灣高等法院臺中分院。
                                      書記官  劉家瑜
中　　華　　民　　國　　96　　年　　7 　　月　　31　　日
